---
title: "Dívida e resultado primário"
subtitle: "Cinco economias emergentes · Fiscal Monitor, abril/2026"
author: "Diretoria de Pesquisa Aplicada"
lang: pt-BR
format:
  revealjs:
    theme: [default, tema-relatorio-azul.scss]
    slide-level: 2
    slide-number: true
    footer: "FM abril/2026 · governo geral · % do PIB"
    output-file: index.html
    embed-resources: true
    width: 1280
    height: 720
  pptx:
    reference-doc: template-referencia.pptx
execute:
  echo: false
  warning: false
  error: true
knitr:
  opts_chunk:
    fig.width: 10
    fig.height: 4.4
    dpi: 180
---

```{r}
#| label: setup
#| include: false
if (.Platform$OS.type == "windows" && !l10n_info()[["UTF-8"]]) {
  invisible(Sys.setlocale("LC_CTYPE", "Portuguese_Brazil.utf8"))
}
library(ggplot2)

ordem <- c("BRA", "MEX", "CHL", "IND", "IDN")
indicadores <- c("GGXWDG_NGDP", "GGXONLB_NGDP")
colunas <- c("iso3", "country", "year", "indicator_code", "indicator_name",
             "value", "unit", "vintage", "source")
relativo <- file.path("02-dados-fiscal-monitor", "data", "processed", "fm_weo_cache.csv")
bases <- unique(c(normalizePath(getwd()), normalizePath(file.path(getwd(), "..")),
                  normalizePath(file.path(getwd(), "..", ".."))))
candidatos <- file.path(bases, relativo)
encontrado <- candidatos[file.exists(candidatos)]
if (length(encontrado) == 0L) stop("CSV-contrato ausente. Refaça a Dimensão 2.")
dados <- read.csv(encontrado[1], fileEncoding = "UTF-8", stringsAsFactors = FALSE,
                  check.names = FALSE)
stopifnot(identical(names(dados), colunas),
          identical(unique(dados$iso3), ordem),
          identical(sort(unique(dados$indicator_code)), sort(indicadores)),
          identical(unique(dados$vintage), "FM-2026-04"),
          !anyDuplicated(dados[c("iso3", "year", "indicator_code")]),
          all(is.finite(dados$value)))
nome_iso <- setNames(dados$country[match(ordem, dados$iso3)], ordem)
dados$iso3 <- factor(dados$iso3, levels = ordem)
dados$country <- factor(dados$country, levels = unname(nome_iso))
ano_foco <- 2025L
divida <- subset(dados, indicator_code == "GGXWDG_NGDP")
primario <- subset(dados, indicator_code == "GGXONLB_NGDP")
foco_d <- subset(divida, year == ano_foco)
foco_p <- subset(primario, year == ano_foco)
foco <- merge(foco_d[c("iso3", "country", "value")],
              foco_p[c("iso3", "value")], by = "iso3",
              suffixes = c("_divida", "_primario"), sort = FALSE)
foco <- foco[match(ordem, as.character(foco$iso3)), ]
paleta <- c(BRA = "#0C2440", MEX = "#176FC1", CHL = "#48AADD",
            IND = "#119DA4", IDN = "#8CA9C0")
fmt <- function(x, casas = 1L) formatC(x, format = "f", digits = casas,
                                      decimal.mark = ",")
fmt_sinal <- function(x, casas = 1L) paste0(ifelse(x > 0, "+", ""), fmt(x, casas))
valor <- function(iso, ind, ano = ano_foco) {
  x <- dados$value[dados$iso3 == iso & dados$indicator_code == ind &
                   dados$year == ano]
  if (length(x) != 1L) stop("Valor ausente ou duplicado: ", iso, " ", ind, " ", ano)
  x
}
v_bra_d <- valor("BRA", "GGXWDG_NGDP")
v_bra_p <- valor("BRA", "GGXONLB_NGDP")
rank_bra <- match("BRA", as.character(foco$iso3[order(-foco$value_divida)]))
tema_grafico <- theme_minimal(base_size = 14, base_family = "sans") +
  theme(plot.background = element_rect(fill = "white", colour = NA),
        panel.grid.minor = element_blank(),
        panel.grid.major.x = element_line(colour = "#E4EDF5"),
        panel.grid.major.y = element_blank(),
        legend.position = "bottom",
        legend.title = element_blank(),
        legend.text = element_text(size = 11),
        axis.text = element_text(colour = "#324B63"),
        axis.title = element_text(colour = "#324B63"),
        plot.title = element_text(face = "bold", colour = "#0C2440"),
        plot.caption = element_text(colour = "#60758B", size = 9))
```

## A pergunta da reunião

**Como dívida bruta e saldo primário se distribuem entre os cinco países, na mesma edição do Fiscal Monitor?**

O recorte é Brasil, México, Chile, Índia e Indonésia. Os gráficos usam governo geral e % do PIB. A decisão exige olhar **estoque e fluxo** antes de falar em sustentabilidade.

::: {.notes}
Apresentação interna simulada de cerca de 20 minutos. A Diretoria de Pesquisa Aplicada é a audiência profissional deste produto. O deck de aula é outro arquivo.
:::

## Uma base, duas medidas

| Medida | Código do CSV | Leitura |
| --- | --- | --- |
| Dívida bruta do governo geral | `GGXWDG_NGDP` | Estoque em % do PIB |
| Saldo primário do governo geral | `GGXONLB_NGDP` | Fluxo antes de juros; positivo = superávit |

::: {.notes}
Fonte comum: Fiscal Monitor, abril/2026 (`FM-2026-04`). O registro da edição está em cada linha do CSV.
:::

## A dívida no tempo

```{r}
#| label: fig-divida
#| fig-cap: "Dívida bruta do governo geral, % do PIB. Fonte: CSV-contrato, FM abril/2026."
ggplot(divida, aes(year, value, colour = iso3, group = iso3)) +
  annotate("rect", xmin = 2026, xmax = 2029.5, ymin = -Inf, ymax = Inf,
           fill = "#D9ECFA", alpha = 0.8) +
  geom_line(linewidth = 1.05) +
  scale_colour_manual(values = paleta, labels = nome_iso) +
  scale_x_continuous(breaks = seq(2000, 2029, 5), limits = c(2000, 2029)) +
  labs(x = NULL, y = "% do PIB", colour = NULL) +
  tema_grafico
```

::: {.notes}
A área clara marca 2026–2029 na edição. O CSV não classifica o status de cada observação; não chamar todos os pontos de 2025 de realizados.
:::

## Dívida em 2025: mesma edição

```{r}
#| label: fig-divida-foco
#| fig-cap: "Dívida bruta em 2025, % do PIB. FM abril/2026; valores arredondados só no gráfico."
grafico_d <- foco_d[order(foco_d$value), ]
grafico_d$country <- factor(grafico_d$country,
                            levels = as.character(grafico_d$country))
ggplot(grafico_d, aes(country, value, fill = iso3)) +
  geom_col(width = 0.56, show.legend = FALSE) +
  geom_text(aes(label = fmt(value)), hjust = -0.14, size = 4.4,
            colour = "#0C2440") +
  coord_flip(clip = "off") +
  scale_fill_manual(values = paleta) +
  scale_y_continuous(limits = c(0, max(grafico_d$value) * 1.15),
                     expand = c(0, 0)) +
  labs(x = NULL, y = "% do PIB") +
  tema_grafico
```

::: {.notes}
O Brasil ocupa a posição `r rank_bra` de cinco na dívida de 2025. O ranking usa apenas o ano comum.
:::

## O primário no tempo

```{r}
#| label: fig-primario
#| fig-cap: "Saldo primário do governo geral, % do PIB. Acima de zero = superávit."
ggplot(primario, aes(year, value, colour = iso3, group = iso3)) +
  annotate("rect", xmin = 2026, xmax = 2029.5, ymin = -Inf, ymax = Inf,
           fill = "#D9ECFA", alpha = 0.8) +
  geom_hline(yintercept = 0, linewidth = 0.6, colour = "#60758B") +
  geom_line(linewidth = 1.05) +
  scale_colour_manual(values = paleta, labels = nome_iso) +
  scale_x_continuous(breaks = seq(2000, 2029, 5), limits = c(2000, 2029)) +
  labs(x = NULL, y = "% do PIB", colour = NULL) +
  tema_grafico
```

::: {.notes}
O sinal do saldo segue a convenção do FMI. Não ler como a necessidade de financiamento do BCB.
:::

## Primário em 2025: onde está o zero?

```{r}
#| label: fig-primario-foco
#| fig-cap: "Saldo primário em 2025, % do PIB. FMI, mesma edição e ano."
grafico_p <- foco_p[order(foco_p$value), ]
grafico_p$country <- factor(grafico_p$country,
                            levels = as.character(grafico_p$country))
ggplot(grafico_p, aes(country, value, fill = iso3)) +
  geom_hline(yintercept = 0, linewidth = 0.65, colour = "#60758B") +
  geom_col(width = 0.56, show.legend = FALSE) +
  geom_text(aes(label = fmt_sinal(value)), hjust = ifelse(grafico_p$value < 0, 1.15, -0.15),
            size = 4.3, colour = "#0C2440") +
  coord_flip(clip = "off") +
  scale_fill_manual(values = paleta) +
  scale_y_continuous(limits = c(min(grafico_p$value) * 1.33,
                                 max(grafico_p$value) * 1.33)) +
  labs(x = NULL, y = "% do PIB") +
  tema_grafico
```

## Brasil: o que os dois números dizem?

- Dívida bruta em 2025: **`r fmt(v_bra_d)`% do PIB**, segundo o indicador do FMI.
- Saldo primário em 2025: **`r fmt_sinal(v_bra_p)`% do PIB**. Negativo indica déficit na convenção do FMI.
- A comparação usa o **mesmo ano, setor, edição e unidade** nos cinco países.

Esses dois números descrevem uma posição e um fluxo. Sozinhos, não demonstram sustentabilidade da trajetória.

## Estoque e fluxo lado a lado

```{r}
#| label: fig-cruzamento
#| fig-cap: "Dívida bruta (x) e saldo primário (y) em 2025. Cada ponto é um país do mesmo CSV."
ggplot(foco, aes(value_divida, value_primario, colour = iso3)) +
  geom_hline(yintercept = 0, colour = "#9BB3C7", linewidth = 0.6) +
  geom_point(size = 5, show.legend = FALSE) +
  geom_text(aes(label = nome_iso[as.character(iso3)]), nudge_y = 0.28,
            size = 4.1, show.legend = FALSE, check_overlap = TRUE) +
  scale_colour_manual(values = paleta) +
  scale_x_continuous(limits = c(min(foco$value_divida) - 8,
                                max(foco$value_divida) + 8)) +
  labs(x = "Dívida bruta (% do PIB)", y = "Saldo primário (% do PIB)") +
  tema_grafico
```

::: {.notes}
Direita = dívida maior. Abaixo de zero = déficit primário neste ano. O gráfico não estima a dinâmica futura da dívida.
:::

## Leitura para a Diretoria

**Constatação · 2025:** Brasil com dívida bruta de `r fmt(v_bra_d)`% do PIB e saldo primário de `r fmt_sinal(v_bra_p)`% do PIB no recorte do FMI.

**Limite:** o CSV não marca cada ponto como observado ou estimado. 2026–2029 são o horizonte projetado; a Índia usa ano fiscal.

**Encaminhamento:** conferir cobertura e status. Sustentabilidade exigiria hipóteses de juros, crescimento e primário.

## Fonte, reprodução e referência visual {.smaller}

- **Dados:** `02-dados-fiscal-monitor/data/processed/fm_weo_cache.csv`; `FM-2026-04`; dois códigos do contrato.
- **Reproduzir:** `baixar_fm.R --offline` → CSV → Quarto. Conferir com `validar_contrato.py`.
- **Método:** [Fiscal Monitor, abril/2026](https://www.imf.org/en/publications/fm/issues/2026/04/15/fiscal-monitor-april-2026) e [notas metodológicas](https://www.imf.org/-/media/files/publications/fiscal-monitor/2026/april/english/msa.pdf).
- **Inspiração visual:** [OCDE, *OECD Economic Outlook, Volume 2026 Issue 1*](https://www.oecd.org/en/publications/oecd-economic-outlook-volume-2026-issue-1_2d1956f0-en.html). Paleta e hierarquia adaptadas, sem marca ou fotografia.
