---
title: "Dívida alta exige mais que uma fotografia"
subtitle: "Cinco economias · dívida bruta e saldo primário · Fiscal Monitor, abril/2026"
author: "Diretoria de Pesquisa Aplicada"
lang: pt-BR
format:
  revealjs:
    theme: [default, tema-executivo-escuro.scss]
    slide-level: 2
    slide-number: true
    footer: "FMI · Fiscal Monitor abril/2026 · % do PIB"
    output-file: index.html
    embed-resources: true
    width: 1280
    height: 720
  pptx:
    reference-doc: template-referencia.pptx
execute:
  echo: false
  warning: false
  error: true
knitr:
  opts_chunk:
    fig.width: 10
    fig.height: 4.2
    dpi: 180
---

```{r}
#| label: setup
#| include: false
if (.Platform$OS.type == "windows" && !l10n_info()[["UTF-8"]]) {
  invisible(Sys.setlocale("LC_CTYPE", "Portuguese_Brazil.utf8"))
}
library(ggplot2)

ordem <- c("BRA", "MEX", "CHL", "IND", "IDN")
indicadores <- c("GGXWDG_NGDP", "GGXONLB_NGDP")
colunas <- c("iso3", "country", "year", "indicator_code", "indicator_name",
             "value", "unit", "vintage", "source")
relativo <- file.path("02-dados-fiscal-monitor", "data", "processed", "fm_weo_cache.csv")
bases <- unique(c(normalizePath(getwd()), normalizePath(file.path(getwd(), "..")),
                  normalizePath(file.path(getwd(), "..", ".."))))
candidatos <- file.path(bases, relativo)
encontrado <- candidatos[file.exists(candidatos)]
if (length(encontrado) == 0L) stop("CSV-contrato ausente. Refaça a Dimensão 2.")
dados <- read.csv(encontrado[1], fileEncoding = "UTF-8", stringsAsFactors = FALSE,
                  check.names = FALSE)
stopifnot(identical(names(dados), colunas),
          identical(unique(dados$iso3), ordem),
          identical(sort(unique(dados$indicator_code)), sort(indicadores)),
          identical(unique(dados$vintage), "FM-2026-04"),
          !anyDuplicated(dados[c("iso3", "year", "indicator_code")]),
          all(is.finite(dados$value)))
nome_iso <- setNames(dados$country[match(ordem, dados$iso3)], ordem)
dados$iso3 <- factor(dados$iso3, levels = ordem)
dados$country <- factor(dados$country, levels = unname(nome_iso))
ano_foco <- 2025L
divida <- subset(dados, indicator_code == "GGXWDG_NGDP")
primario <- subset(dados, indicator_code == "GGXONLB_NGDP")
foco_d <- subset(divida, year == ano_foco)
foco_p <- subset(primario, year == ano_foco)
foco <- merge(foco_d[c("iso3", "country", "value")],
              foco_p[c("iso3", "value")], by = "iso3",
              suffixes = c("_divida", "_primario"), sort = FALSE)
foco <- foco[match(ordem, as.character(foco$iso3)), ]
stopifnot(nrow(foco) == length(ordem),
          identical(as.character(foco$iso3[which.max(foco$value_divida)]), "BRA"),
          identical(as.character(foco$iso3[foco$value_primario > 0]), "MEX"))
paleta <- c(BRA = "#F3C56D", MEX = "#62C6FA", CHL = "#63DDC9",
            IND = "#B7A8FF", IDN = "#FF997D")
fmt <- function(x, casas = 1L) formatC(x, format = "f", digits = casas,
                                      decimal.mark = ",")
fmt_sinal <- function(x, casas = 1L) paste0(ifelse(x > 0, "+", ""), fmt(x, casas))
valor <- function(iso, ind, ano = ano_foco) {
  x <- dados$value[dados$iso3 == iso & dados$indicator_code == ind &
                   dados$year == ano]
  if (length(x) != 1L) stop("Valor ausente ou duplicado: ", iso, " ", ind, " ", ano)
  x
}
v_bra_d <- valor("BRA", "GGXWDG_NGDP")
v_bra_p <- valor("BRA", "GGXONLB_NGDP")
tema_grafico <- theme_minimal(base_size = 14, base_family = "sans") +
  theme(plot.background = element_rect(fill = "#102B47", colour = NA),
        panel.background = element_rect(fill = "#102B47", colour = NA),
        panel.grid.minor = element_blank(),
        panel.grid.major.x = element_line(colour = "#355370"),
        panel.grid.major.y = element_blank(),
        legend.position = "bottom",
        legend.title = element_blank(),
        legend.text = element_text(size = 11, colour = "#EDF5FC"),
        axis.text = element_text(colour = "#D6E7F4"),
        axis.title = element_text(colour = "#D6E7F4"),
        plot.caption = element_text(colour = "#BED2E3", size = 10, hjust = 0))
```

## A reunião exige comparar estoque e fluxo no mesmo recorte

- **Pergunta:** o que dívida bruta e saldo primário revelam sobre Brasil, México, Chile, Índia e Indonésia?

- **Premissas da comparação:** mesma edição, mesmo ano de referência e unidade comum.

    - A fotografia usa **2025**; as séries de 2000–2029 mostram o contexto temporal.
    - O recorte é uma seleção para a reunião, não representa todas as economias emergentes.

::: {.takeaway}
A resposta descreve posições fiscais. Qualquer afirmação de sustentabilidade exige uma análise adicional.
:::

::: {.notes}
Apresentação interna simulada de cerca de 20 minutos. A Diretoria de Pesquisa Aplicada é a audiência profissional deste produto. O deck de aula é outro arquivo. Fonte contextual: FMI, Fiscal Monitor, abril/2026, sumário executivo e apêndice metodológico.
:::

## As duas medidas respondem a perguntas distintas

| Medida | Código do CSV | Leitura |
| --- | --- | --- |
| Dívida bruta do governo geral | `GGXWDG_NGDP` | Estoque em % do PIB |
| Saldo primário do governo geral | `GGXONLB_NGDP` | Fluxo antes de juros; positivo = superávit |

::: {.notes}
Fonte comum: Fiscal Monitor, abril/2026 (`FM-2026-04`). O registro da edição está em cada linha do CSV. A classificação observado/estimado não consta do CSV. O mesmo rótulo de ano não elimina diferenças nacionais de calendário ou de cobertura; esses limites entram na leitura final.
:::

## O nível de 2025 resulta de trajetórias distintas

```{r}
#| label: fig-divida
#| fig-cap: "Dívida bruta, % do PIB · 2000–2029 · fonte: CSV-contrato, FM-2026-04."
ggplot(divida, aes(year, value, colour = iso3, group = iso3)) +
  annotate("rect", xmin = 2025.5, xmax = 2029.5, ymin = -Inf, ymax = Inf,
           fill = "#355779", alpha = 0.5) +
  geom_line(linewidth = 1.2) +
  scale_colour_manual(values = paleta, labels = nome_iso) +
  scale_x_continuous(breaks = c(seq(2000, 2025, 5), 2029), limits = c(2000, 2029)) +
  labs(x = NULL, y = "% do PIB", colour = NULL) +
  tema_grafico
```

::: {.notes}
A área sombreada marca 2026–2029 na edição. O CSV não classifica o status de cada observação; não chamar todos os pontos de 2025 de realizados. O ponto de 2025 não resume as diferenças de trajetória.
:::

## Em 2025, o Brasil tem a maior dívida do recorte

```{r}
#| label: fig-divida-foco
#| fig-cap: "Dívida bruta, % do PIB · 2025 · fonte: CSV-contrato, FM-2026-04."
grafico_d <- foco_d[order(foco_d$value), ]
grafico_d$country <- factor(grafico_d$country,
                            levels = as.character(grafico_d$country))
ggplot(grafico_d, aes(country, value, fill = iso3)) +
  geom_col(width = 0.56, show.legend = FALSE) +
  geom_text(aes(label = fmt(value)), hjust = -0.14, size = 4.8,
            colour = "#F2F7FC") +
  coord_flip(clip = "off") +
  scale_fill_manual(values = paleta) +
  scale_y_continuous(limits = c(0, max(grafico_d$value) * 1.18),
                     expand = c(0, 0)) +
  labs(x = NULL, y = "% do PIB") +
  tema_grafico
```

::: {.notes}
O Brasil ocupa a primeira posição de cinco na dívida de 2025. A afirmação é verificada pelo chunk de preparação e usa apenas o ano comum. O nível não informa a direção futura da razão dívida/PIB.
:::

## O saldo primário muda de sinal ao longo do período

```{r}
#| label: fig-primario
#| fig-cap: "Saldo primário, % do PIB · 2000–2029 · positivo = superávit · fonte: CSV-contrato, FM-2026-04."
ggplot(primario, aes(year, value, colour = iso3, group = iso3)) +
  annotate("rect", xmin = 2025.5, xmax = 2029.5, ymin = -Inf, ymax = Inf,
           fill = "#355779", alpha = 0.5) +
  geom_hline(yintercept = 0, linewidth = 0.7, colour = "#A8C1D6") +
  geom_line(linewidth = 1.2) +
  scale_colour_manual(values = paleta, labels = nome_iso) +
  scale_x_continuous(breaks = c(seq(2000, 2025, 5), 2029), limits = c(2000, 2029)) +
  labs(x = NULL, y = "% do PIB", colour = NULL) +
  tema_grafico
```

::: {.notes}
O sinal do saldo segue a convenção do FMI: acima de zero há superávit; abaixo, déficit. Não ler como a necessidade de financiamento do BCB. O destaque de 2026–2029 não classifica os demais pontos como observados.
:::

## Em 2025, só o México registra superávit primário

```{r}
#| label: fig-primario-foco
#| fig-cap: "Saldo primário, % do PIB · 2025 · positivo = superávit · fonte: CSV-contrato, FM-2026-04."
grafico_p <- foco_p[order(foco_p$value), ]
grafico_p$country <- factor(grafico_p$country,
                            levels = as.character(grafico_p$country))
ggplot(grafico_p, aes(country, value, fill = iso3)) +
  geom_hline(yintercept = 0, linewidth = 0.75, colour = "#A8C1D6") +
  geom_col(width = 0.56, show.legend = FALSE) +
  geom_text(aes(label = fmt_sinal(value)), hjust = ifelse(grafico_p$value < 0, 1.15, -0.15),
            size = 4.8, colour = "#F2F7FC") +
  coord_flip(clip = "off") +
  scale_fill_manual(values = paleta) +
  scale_y_continuous(limits = c(min(grafico_p$value) - 0.9,
                                 max(grafico_p$value) + 0.9)) +
  labs(x = NULL, y = "% do PIB") +
  tema_grafico
```

::: {.notes}
O saldo antes dos juros responde a outra pergunta. Déficit primário não é sinônimo de resultado nominal nem de insolvência.
:::

## No Brasil, a leitura conjunta amplia o diagnóstico

::: {.metric-row}
::: {.metric}
**`r fmt(v_bra_d)`%**

Dívida bruta / PIB em 2025
:::
::: {.metric}
**`r fmt_sinal(v_bra_p)`%**

Saldo primário / PIB em 2025
:::
:::

- **Evidência:** no recorte de cinco países, o Brasil tem o maior estoque de dívida e saldo primário negativo em 2025.

- **Interpretação:** as duas medidas descrevem uma posição fiscal; não provam, sozinhas, se a dívida é sustentável.

::: {.notes}
Números calculados do CSV no render. O sinal é o do saldo primário do FMI, não a convenção da NFSP do BCB.
:::

## Estoque e fluxo não formam uma escala única de risco

```{r}
#| label: fig-cruzamento
#| fig-cap: "Dívida bruta (x) e saldo primário (y), % do PIB · 2025 · fonte: CSV-contrato, FM-2026-04."
ggplot(foco, aes(value_divida, value_primario, colour = iso3)) +
  geom_hline(yintercept = 0, colour = "#A8C1D6", linewidth = 0.7) +
  geom_point(size = 5.3, show.legend = FALSE) +
  geom_text(aes(label = nome_iso[as.character(iso3)]), nudge_y = 0.34,
            size = 4.7, colour = "#F2F7FC", show.legend = FALSE,
            check_overlap = TRUE) +
  scale_colour_manual(values = paleta) +
  scale_x_continuous(limits = c(min(foco$value_divida) - 8,
                                max(foco$value_divida) + 8)) +
  labs(x = "Dívida bruta (% do PIB)", y = "Saldo primário (% do PIB)") +
  tema_grafico
```

::: {.notes}
À direita está o maior estoque; abaixo de zero, o déficit primário. O gráfico não estima a dinâmica futura da dívida.
:::

## O primário sozinho não testa sustentabilidade

::: {.logic-row}
::: {.logic-card}
**1 · Estoque**

A dívida herdada define o ponto de partida.
:::
::: {.logic-card}
**2 · Fluxos e condições**

Primário, juros e crescimento afetam a trajetória; ajustes entre estoque e fluxo também podem importar.
:::
::: {.logic-card}
**3 · Risco e resposta**

O *Fiscal Monitor* ressalta pressões de juros, financiamento e incerteza. Uma recomendação requer cenários e cobertura verificada.
:::
:::

::: {.takeaway}
O par de séries desta apresentação é uma **triagem comparável**, não uma análise de sustentabilidade.
:::

::: {.notes}
Fonte contextual: FMI, Fiscal Monitor, abril/2026, sumário executivo (pp. xi–xii) e cap. 1, p. 2. O relatório distingue saldo primário projetado, custo do financiamento e dinâmica da dívida. Nenhum número global do relatório foi incorporado ao CSV ou à comparação dos cinco países.
:::

## A conclusão depende de três verificações

- **Status temporal:** o CSV não distingue observado de estimado; confirmar o status da série antes de chamar 2025 de dado realizado.

- **Calendário:** a Índia é apresentada em ano fiscal nas notas metodológicas do FMI.

- **Cobertura:** as notas apontam diferenças nacionais de abrangência; para o México, descrevem setor público sem governos subnacionais.

::: {.takeaway}
**Encaminhamento à Diretoria:** usar a comparação para selecionar perguntas; validar cobertura e construir cenários antes de recomendar uma trajetória fiscal.
:::

::: {.notes}
Fonte: FMI, Methodological and Statistical Appendix, abril/2026, “Data and Conventions”, pp. 1–4. O rótulo dos indicadores do CSV é mantido; a ressalva de cobertura impede leitura de comparabilidade perfeita. O CSV não contém juros, crescimento ou ajustes entre estoque e fluxo.
:::

## Cada gráfico pode ser rastreado até a edição {.smaller}

- **Dados:** `fm_weo_cache.csv`, vintage `FM-2026-04`, dois códigos do contrato.

- **Reprodução:** `baixar_fm.R --offline` → CSV → Quarto; conferir com `validar_contrato.py`.

- **Documentos:** [Fiscal Monitor, abril/2026](https://www.imf.org/-/media/files/publications/fiscal-monitor/2026/april/english/text.pdf), sumário executivo e cap. 1; [apêndice metodológico](https://www.imf.org/-/media/files/publications/fiscal-monitor/2026/april/english/msa.pdf), “Data and Conventions”.

- **Site:** [portal da apresentação](https://fiscal-monitor-2026.netlify.app/) · [painel de exploração](https://fiscal-monitor-2026.netlify.app/painel/).

- **Referência visual:** [OCDE, *OECD Economic Outlook 2026/1*](https://www.oecd.org/en/publications/oecd-economic-outlook-volume-2026-issue-1_2d1956f0-en.html). Adaptação sem marca nem figuras reproduzidas.
